【裁判字號】    98,訴,644
【裁判日期】    990107
【裁判案由】    請求解除買賣契約等
【裁判全文】
臺灣臺南地方法院民事判決               98年度訴字第644號
原      告  丁○○
訴訟代理人  林志雄律師
            裘佩恩律師
複 代 理人  丑○○律師
被      告  庚○○
訴訟代理人  蔡明哲律師
被      告  中國信託商業銀行股份有限公司永吉分公司
法定代理人  戊○○
上  一  人
訴訟代理人  壬○○
            丙○○
被      告  中信房屋仲介股份有限公司
法定代理人  癸○○○
上  一  人
訴訟代理人  甲○○
            子○○
上列當事人間請求解除買賣契約等事件，經本院於民國98年12月
17日言詞辯論終結，判決如下：
    主  文
原告之訴及假執行之聲請均駁回。
訴訟費用新臺幣貳萬零捌佰元由原告負擔。
    事  實  及  理  由
一、原告起訴主張：
  (一)緣原告於民國98年1月1日與被告庚○○透過被告中信房屋仲
    介股份有限公司（下稱中信房屋公司）之仲介，由原告以總
    價新臺幣（下同）7,806,000元，購買被告名下所有坐落臺
    南縣新營市○○段398地號、面積2024平方公尺、權利範圍2
    分之1之土地（下稱系爭土地），並由訴外人乙○○地政士
    代為訂立土地買賣契約（下稱系爭買賣契約），原告並已於
    當日交付1紙面額1,000,000元、以高雄銀行臺南分行為付款
    人、到期日為98年1月5日、票號為BNP0000000號之支票為第
    1期價金給被告庚○○，並由其存入至被告中國信託商業銀
    行股份有限公司永吉分公司（下稱中信銀行永吉分公司）之
    成屋履約保證專戶即玉山銀行帳號第00000-00000000-0號「
    中信房屋房屋交易安全專戶」之帳戶（下稱保證專戶）內。
    由於原告購地乃為提供子女設立環保回收工廠，而依政府規
    定設立該類工廠必須有其土地土壤之限制，故對標的物之土
    質情況特別重視，而要求乙○○地政士在被告庚○○了解前
    情並同意下，依民法第99條第l項規定於契約後另以書面記
    載系爭買賣契約之附停止條件之特別約定事項，其中第3項
    即為「賣方出售範圍應於點交土地前完成土壤檢測報告，費
    用由賣方負擔。」，足證被告庚○○應自費檢測土地土壤並
    提出證明合於標準，買賣契約始生效力，尤其更於前述附停
    止條件之特別約定事項第7點載明被告庚○○應於同年4月30
    日前完成辦理土地分割及點交。詎料，系爭土地經被告庚○○動用保證專戶內之215,250元委由臺灣檢驗科技股份有限
    公司檢驗後，砷含量為33.9mg /kg超過監測標準30mg/kg，
    將導致原告日後縱使設廠亦將面臨政府環保機關永無止境之
    稽查，此顯有重大瑕疵，已嚴重違反系爭買賣契約之停止條
    件。
  (二)原告收受該報告後即委由律師分別於98年3月30日以98年度
    函字第033001號、同年4月8日以98年度函字第040801號等函
    文通知被告庚○○改善，其中更明示被告庚○○應「…於98
    年4月30日前就系爭土地之土壤完成下列三點之改善並檢測
    無誤後驗收點交。1、請委託合法之檢測公司進行細部調查
    ，確定污染源及其面積、深度、濃度。並依法辦理進行污染
    之土壤整治挖除工程。2、開挖整地完成後，請進行驗證調
    查並提供正式報告，確定受污染土壤及污染源已確實移除。
    3、如污染源為比鄰用地無法移除，請置入連續壁防止日後
    再次污染。…」等語，且更於函文中明示「…按民法第255
    條規定『依契約之性質或當事人之意思表示，非於一定時期
    為給付不能達其契約之目的，而契約當事人之一方不按照時
    期給付者，他方當事人得不為前條之催告，解除其契約。』
    ，兩造原本即約定應於98年4月30日完成過戶事宜，由於本
    人有購地設廠之時間壓力，特此再次聲明原契約之時限，並
    請庚○○先生於98年4月30日前完成前項事宜，若屆期無法
    完成，本人即依法解除系爭土地之買賣契約。…」等語。惟
    直至逾越兩造約定停止條件期限即98年4月30日，被告庚○○仍拒不為任何改善行為，原告僅得於同年5月15日委請律
    師以98年度函字第051501號函文通知被告庚○○為解除系爭
    買賣契約之意思表示，並依法通知被告中信房屋公司及中信
    銀行永吉分公司。又依被告庚○○於98年4月2日發給原告之
    存證信函中亦表示其有詢問過相關單位，系爭土地可核發公
    司登記、工廠登記之執照，並不影響原告申請公司設立之權
    益且表示願配合作改善等語，可證明被告庚○○早已於訂約
    時知悉原告購買土地係為設立環保回收工廠之目的，被告庚○○對此表示憂心，才會主動查詢是否會影響登記設立。
  (三)原告原為順利興實業有限公司之負責人，該公司以經營廢棄
    物處理為主，其處理方法係將廢棄物輸出境外回收處理，嗣
    原告將該公司轉由其子董文隆經營，因原告有意在臺灣設立
    廢棄物處理廠，才與被告庚○○訂立系爭買賣契約，又原告
    已向臺南縣政府申請銀川科技有限公司之營利事業登記，急
    於買地設立廢棄物處理廠，故與被告庚○○合意於98年4月
    30日前辦理點交，俾利原告設立廢棄物處理廠。原告所經營
    之廢棄物處理事項，屬土壤及地下水污染整治法第8條所定
    中央主管機關指定公告事業之第四項廢棄物處理業，又依土
    壤及地下水污染整治法第9條及第5條第1項分別規定，原告
    所購買之土地須未受污染始可，此所以須於契約後另以書面
    記載第3項特別約定事項，被告庚○○對此知悉並同意。系
    爭土地經檢測後，砷含量超過監測基準值，依土壤及地下水
    污染整治法第5條第1項及第9條之規定，不僅申請處理廠設
    立登記無法通過，且須定期監測，無法達到契約目的，況此
    次僅就表土抽樣檢測，並未深入裡土抽樣檢測，裡土是否受
    污染，尚屬未定。又系爭土地為何受污染？其污染源為何？
    日後污染是否更加嚴重致須採取必要措施？此均嚴重違背原
    告購買系爭土地之契約目的，被告庚○○無法於契約所定期
    限內排除污染，而屬給付遲延，原告得解除契約。
  (四)系爭買賣契約書首開立契約書人欄下方以黑體字記載有「除
    本契約書及其附件外，任何口頭約定均不生效力」之條款，
    該條款內容乃定型化契約之部分，仍應以雙方書寫之特別約
    定內容及對特別約定條款之口頭約定為契約之內容。查兩造
    所簽訂之系爭買賣契約，係被告中信房屋公司所提出之定型
    化契約書，並未事先交由原告閱覽，且未告知原告有該項記
    載，故原告於簽約時並不知有該項記載存在，另原告年紀已
    大，且非法律專業人士，在其主觀上認為，既已口頭約定，
    經雙方同意，並由地政士乙○○以手寫方式記載，相信被告
    庚○○應會依誠實信用方式遵守雙方之約定，該約定對雙方
    具有約束力。再者，針對系爭土地須檢測以證明無瑕疵部分
    ，被告庚○○於簽約前已知悉並同意，此由乙○○於98年7
    月29日審理時證稱簽約當天被告庚○○知悉原告購買系爭土
    地是要設工廠，需要做土壤檢測，並同意負擔檢測費用等語
    ，及仲介人員己○○於同日審理時證稱系爭土地為工業用地
    ，且訂立契約前，其已告知被告庚○○原告要求做土壤檢測
    ，並由被告庚○○負擔檢測費用等語，足以證明。蓋系爭土
    地為工業用地，僅能興建工廠，被告庚○○為系爭土地之原
    所有權人，應知之甚詳，且原告要求作土壤檢測，費用由被
    告庚○○負擔，被告庚○○亦同意，故其應知悉原告所要求
    檢測之項目及目的，否則如何評估土壤檢測費用之多寡，並
    進而同意負擔。又系爭買賣契約除地政士乙○○以手寫方式
    記載之部分外，係被告中信房屋公司預定用於同類契約之條
    款所訂定之定型化契約書，並非原告與被告庚○○商議後所
    擬就，自無因雙方之要求而變更契約約定內容之餘地，若就
    該契約內容有爭議時，自應探求當事人之真意解釋契約，不
    能專以契約條款為憑。查本件雙方針對土壤檢測事宜，有記
    載於系爭買賣契約，僅其記載之真意不明確，應探求當事人
    之真意，兩造既然對於土壤檢測有特別約定，當以雙方書寫
    之特別約定內容及對特別約定條款之口頭約定為契約之內容
    。
  (五)查依兩造簽訂之系爭買賣契約第11條第1款規定，原告除可
    依民法第255條、第359條解除系爭買賣契約外，尚可請求「
    已支付之價款加倍返還予甲方（即原告）作為違約賠償」，
    是原告除可請求解除契約後，依民法第259條、第260條規定
    ，被告庚○○應返還已墊付之價金215,250元（用已支付檢
    測費用）外，更可請求已支付之價款加倍返還作為違約賠償
    之1,000,000元及分別加計依民法第203條計算之年息。末者
    ，系爭款項存放於被告中信銀行永吉分公司履約保證專戶內
    ，中信銀行永吉分公司並不否認，又系爭款項既為系爭買賣
    契約之履約保證專用，原告與被告庚○○之系爭買賣契約如
    經解約或經鈞院判決，則系爭款項自應交還予原告。又依本
    件之房屋交易安全契約書第5條、房屋交易安全保證書第2條
    規定，被告中信房屋公司及中信銀行永吉分公司均應依約負
    有返還保證專戶內剩餘款項給原告之不真正連帶債務之義務
    。
  (六)並聲明：
  1.被告庚○○應給付原告1,215,250元，及其中215,250元自98
    年1月5日起至清償日止、其中1,000,000元自起訴狀繕本送
    達日起至清償日止，分別按週年利率百分之5計算之利息。
  2.被告中信銀行永吉分公司應給付原告784,750元，及自98年1
    月5日起至清償日止，按週年利率百分之5計算之利息。
  3.被告中信房屋公司應給付原告784,750元，及自98年1月5日
    起至清償日止，按週年利率百分之5計算之利息。
  4.上開第2、3項，如有任一被告給付者，其餘被告於該給付金
    額範圍內，免除其清償責任。
  5.原告願供擔保，請准宣告假執行。
二、被告之抗辯：
  (一)被告庚○○部分：
  1.兩造之系爭買賣契約首開立契約書人欄下方以黑體字記載有
    「除本契約書及其附件外，任何口頭約定均不生效力」，此
    為兩造不爭執之事項。查本件被告庚○○相較於原告（其自
    稱經營環保事業並成立公司），並非為經濟上強勢者之法人
    或企業經營者，且原告主張其女兒即證人辛○○全程參與磋
    商及締約，且原告於磋商過程，因應其需求，尚可要求乙○○代書書寫手寫約定之附件，以成為系爭買賣契約之部分，
    顯見原告對系爭買賣契約之條款仍有磋商變更之能力與機會
    ，兩造之締約過程並無顯失公平之情形，上開黑體字之條款
    當無消費者保護法關於定型化契約之適用，應屬有效，最高
    法院98年度臺上字第168號民事判決於相類似案件中亦採取
    相同之見解，故原告縱另有口頭要求，亦不生任何效力。換
    言之，締約當時，原告縱有口頭約定系爭土地應符合何種土
    壤檢測項目及法定管制標準，且約定被告應有如何之改善行
    為云云，亦不生效力。
  2.兩造締約時，被告庚○○根本不知道原告購買系爭土地之動
    機及目的為何，被告庚○○僅同意作系爭土地之土壤檢測及
    負擔費用，並不知道原告所要求之土壤品質為何，故原告主
    張兩造有口頭約定系爭土地需符合一定之土壤品質一情，被
    告庚○○否認之，原告應對此負舉證責任。至於原告另提及
    被告庚○○98年4月2日所寄發之存證信函，函中所言「本人
    亦有詢問相關單位……」云云，充其量僅能證明98年4月2日
    當時被告庚○○已了解原告購買系爭土地係用於公司或工廠
    登記，所謂「願配合作土壤改善……」，亦僅能證明被告庚○○於98年4月2日當時了解原告需作土壤改善，然均無法證
    明原告於98年1月1日購買系爭土地當時，被告庚○○即了解
    其購買之目的，故上開存證信函內容應尚不足為原告有利之
    認定。
  3.按民法第99條第1項規定之「停止條件」，應係指限制法律
    行為效力發生之條件，該法律行為效力之發生，繫於客觀的
    不確定之將來事實，於條件不成就時不發生效力之情形。然
    查，本件兩造於系爭買賣契約後附加之特別事項第3項僅規
    定「賣方出售範圍應於點交土地前完成土壤檢測報告，費用
    由賣方負擔」，核其內容充其量應僅為契約之「負擔」，與
    「停止條件」有別，且被告庚○○確已依約完成土壤檢測報
    告，自無違約之情事，且上開特別事項僅規定被告庚○○需
    完成土壤檢測報告，並無約定如原告起訴狀所載需「證明合
    於標準」，此部分應不屬系爭買賣契約之一部分，且「合於
    標準」究係指何標準，原告迄今均無法明確說明，益徵締約
    時原告根本未將其購買系爭土地之特殊用途告知被告庚○○
    ，未以契約預定其特別效用，則被告庚○○何來違約可言。
    至於原告稱購買土地乃為提供子女設立環保回收工廠，須符
    合該類工廠土壤限制云云，縱屬真實，亦僅為原告本人之締
    約動機，買賣雙方並未就此部分有意思表示之合致，故並未
    構成系爭買賣契約之內容。又遍查系爭買賣契約全文（包含
    附加之特別事項），均未見有如原告於起訴狀所載之預定效
    用（即購地係為子女設立環保回收工廠），兩造並無原告所
    主張之約定，系爭土地並無物之瑕疵，被告庚○○當無瑕疵
    擔保責任之問題，而原告應就其所稱「契約預定效用」負舉
    證責任。
  4.另銀川科技有限公司登記之營業項目包括製造業、基本工業
    、機械安裝業、批發業、貿易業、顧問服務業、理貨包裝業
    等共計29項，僅其中1項（第25項）為「廢棄物處理業」，
    銀川科技有限公司顯然並非一定須從事「廢棄物處理業」不
    可，易言之，「設立廢棄物處理廠」就客觀上而言並非系爭
    土地買賣契約之唯一目的，原告僅提出銀川科技有限公司之
    營利事業登記證，指出營業項目中有「廢棄物處理業」一項
    ，卻未證明其「廢棄物處理業」之營業項目即屬於設立時檢
    測項目有「砷」之事業。換言之，原告並未舉證證明砷含量
    超過監測基準值已構成系爭土地無法為銀川科技有限公司使
    用之瑕疵。又原告雖曾以律師函表示「本人有購地設廠之時
    間壓力」云云，惟客觀上並無非於一定時期為給付則不能「
    設廠」之情形，本件締約時原告從未告知為提供子女設立環
    保回收工廠之契約預定效用，被告庚○○就此部分並無合意
    且無認識，純係原告以律師函片面提出之要求，自無法拘束
    被告庚○○，故本件應與原告主張之民法第255條規定不符
    。又原告就上開契約預定效用迄今仍未明確說明，直至原告
    起訴狀中仍泛稱「設立環保回收工廠」、「政府規定」、「
    該類工廠」等語，然其具體事項為何，原告並未明確說明，
    蓋若僅設立一般環保廢棄五金回收工廠，則與土壤性質何干
    ？所謂「政府規定」、「該類工廠」、「土壤之限制」又何
    所指？顯見原告於締約時根本未告知上情，若使被告庚○○
    就此部分負瑕疵擔保責任，顯不公平，有違交易安全，亦與
    上開相關規定不符。
  5.末者，被告庚○○嘗試找尋相關政府規定，依土壤及地下水
    污染整治法第5條第l項規定:「直轄市、縣（市）主管機關
    （以下簡稱所在地主管機關）應定期檢測轄區土壤及地下水
    品質狀況，其污染物達土壤或地下水污染管制標準者，應採
    取必要措施，追查污染責任，並陳報中央主管機關；其污染
    物濃度低於土壤或地下水污染管制標準而符合土壤或地下水
    污染監測基準者，應定期監測，監測結果應公告，並報請中
    央主管機關備查。」，系爭土地僅砷含量超過監測基準值但
    未超過管制標準值，其餘數據全部合乎監測標準值及管制標
    準值，依上開法律規定，僅需定期監測而已，甚且無須採取
    任何措施追查責任，絲毫不影響設立各種「環保回收工廠」
    及營運行為，並無滅失或減少其預定效用，絕無原告所稱「
    面臨政府環保機關永無止境之稽查之情形。而系爭土地縱因
    砷含量超過監測基準而生「地方主管機關定期監測」及「地
    方主管機關應公告監測結果並報請中央主管機關備查」之效
    果，亦屬無關重要者，而原告僅因主管機關定期監測之不便
    逕行主張解除契約，更屬顯失公平之情形等語，資為抗辯。
  6.並聲明：
  (1)原告之訴駁回。
  (2)如受不利之判決，被告願供擔保，請准宣告免為假執行。
  (二)被告中信房屋公司部分：
  1.原告主張被告庚○○明知原告購買系爭土地之目的係設立環
    保回收工廠，惟被告中信房屋公司否認之，原告應對其主張
    負舉證責任。系爭土地買賣契約書中，雙方並未就土壤檢測
    結果之效力有所約定，亦未附停止條件，被告庚○○之買賣
    契約義務僅為應完成系爭土地之土壤檢測報告。縱系爭土地
    無法設立原告所稱「環保回收工廠」，對於系爭買賣契約之
    有效成立亦不生影響。又系爭土地縱因砷含量超過監測基準
    而生「地方主管機關定期監測」及「地方主管機關應公告監
    測結果並報請中央主管機關備查」之效果，亦屬無關重要者
    ，而原告僅因主管機關定期監測之不便而解除契約，應屬顯
    失公平之情形。被告庚○○對於「設廠為契約之目的所在」
    並無認識，更無以「設廠」作為買賣之目的或嚴守履行期間
    之合意，自無民法第255條之適用。
  2.依房屋交易安全契約書第5條違約處理第1項之約定，買賣雙
    方如有一方或雙方違約，經他方依本契約第8條約定之送達
    方式完成催告及解除或終止買賣契約，檢具相關文件，經丁
    方（即被告中信房屋公司）確認無誤者，丁方應對違約之一
    方或雙方發出通知，確認7日內是否提起訴訟，若違約之一
    方或雙方在丁方確認期間內提起訢訟並將該起訴之相關證明
    書面資料提供予丁方確認者，丁方應配合靜待確定之司法判
    決處理之。同契約書第8條第1項約定，當事人之送達地址以
    本契約所載為準，對任一方之通知催告與文件送達應以郵局
    之雙掛號信函為之。被告中信房屋公司依約於原告檢具相關
    文件並確認無誤後始可能進行其後之程序。縱認原告有權解
    除契約，依約僅生「違約之一方或雙方提起訴訟，丁方應配
    合靜待確定之司法判決處理專戶金額」之效果，無法立即將
    專戶金額返還予原告。如雙方均不提起訴訟，被告中信房屋
    公司方可於確認相關文件後依同條第1項第（二）款約定通
    知丙方（即被告中信銀行永吉分公司）將專戶中之金額返還
    予原告。原告於98年5月15日以律師函解除契約，隨即於同
    年月22日提起本件訴訟，依房屋交易安全契約書之約定，被
    告中信房屋公司及被告中信銀行永吉分公司並無立即返還專
    戶金額之義務。亦即縱認原告有權解除買賣契約並取回已付
    價金，亦僅於原告與被告庚○○之間爭議經法院判決確定時
    ，被告中信房屋公司之返還義務始發生或其「清償期」方為
    屆至。
  3.又縱使被告中信房屋公司應返還專戶所剩款項，其金額亦非
    784,750元。蓋依約應以扣除相關費用後之餘額為給付。依
    房屋交易安全契約書第3條「專戶價款之處理」：「三、乙
    方同意於簽訂不動產買賣契約書時，丙方（中信銀行永吉分
    公司）得先行自專戶內撥付承做房屋交易安全制度乙方應負
    擔之費用予丁方。四、乙方同意於簽訂不動產買賣契約書時
    ，丙方得先行自專戶內撥付約定服務報酬之半數予丁方（中
    信房屋公司）加盟店，辦理交屋時丙方依丁方書面指示再撥
    付剩餘之半數。」，又依契約第9條第1項：「房屋交易安全
    制度手續費由甲、乙雙方依丁方所公告之收費標準各自給付
    予丁方。」，丁方所公告之收費標準為成交總價萬分之2，
    系爭土地買賣成交總價為7,806,000元，萬分之2即1,562元
    ，已自專戶中扣除。又依賣方即被告庚○○與訴外人十方地
    產有限公司即中信房屋市政加盟店簽立之專任委託銷售契約
    書第4條服務報酬計算及支付方式之約定，本件仲介報酬為
    實際成交總價百分之4計算，此收費標準不但於委託銷售契
    約書有所約定，更在中信房屋網站及店內公告周知，並無任
    何不實之處。系爭土地買賣實際成交總價7,806,000元，百
    分之4即312,240元，其中半數156,120元已於買賣雙方簽訂
    買賣契約書時依約撥付中信房屋市政加盟店即十方地產有限
    公司。另依買賣雙方指示由專戶中撥付土壤檢測費用215,25
    0元，是以，原告存入專戶之價金現有餘額為627,038元。故
    縱應返還專戶金額予原告，該等支出部分亦全屬依契約或原
    告之指示而為，要求負擔全部返還責任並不合理，其返還義
    務不應超過627,038元之範圍。又依交易安全契約書第3條第
    2項：「甲、乙雙方同意專戶金額之給付或返還不包含任何
    孳息。」，是以，原告請求自98年1月5日起至清償日止之利
    息亦無理由等語。
  4.並聲明：
  (1)原告之訴駁回。
  (2)如受不利之判決，被告願供擔保，請准宣告免為假執行。
  (三)被告中信銀行永吉分公司部分：
  1.原告援引之房屋交易安全契約書第5條係規範不動產買賣雙
    方違反不動產買賣契約時，被告中信房屋公司及中信銀行永
    吉分公司應配合處理之程序與事項。依房屋交易安全契約書
    第5條第1項之規定，無論是原告或被告庚○○違約，被告中
    信銀行永吉分公司均不負責確認違約責任之歸屬，原告及被
    告亦不得直接向被告中信銀行永吉分公司直接請求返還專戶
    內之所剩款項，被告中信銀行永吉分公司必須靜待被告中信
    房屋公司之指示，始可為任何款項撥付行為。本件買賣，被
    告中信房屋公司從未通知被告中信銀行永吉分公司應將專戶
    中之款項返還予原告，原告之請求與契約約定內容不符，顯
    無理由。
  2.另查房屋交易安全保證書《買方》係依照房屋交易安全契約
    書約定內容製作，記載被告中信房屋公司及中信銀行永吉分
    公司對於買方即原告關於不動產買賣交易安全事項應負責範
    圍而交付予原告之文件。其第2條第1款：「賣方如未能依約
    履行，經台端（買方即原告）依房屋交易安全契約書約定方
    式完成催告並解除或終止買賣契約或取得法院確定判決者，
    價金保管銀行即依約將台端為履行買賣契約實際存入專戶之
    價金（扣除已繳納之稅額及必要費用）返還予台端。」，故
    原告須至解除契約完成或取得法院確定判決時，被告中信銀
    行永吉分公司始得返還原告專戶中所剩款項。系爭買賣契約
    解除與否既尚爭執中，且亦為原告向被告庚○○提起本件訴
    訟之緣由，原告尚未取得對於被告庚○○之法院確定判決，
    故被告中信銀行永吉分公司依該房屋交易安全保證書所應負
    之給付義務，尚未發生，更無遲延給付之情形，原告自不得
    於本件訴訟中請求被告中信銀行永吉分公司返還該等款項暨
    法定遲延利息。進而言之，縱於本件訴訟中，鈞院審酌認為
    原告與被告庚○○間之買賣契約業經解除，但被告中信銀行
    永吉分公司返還專戶中所剩款項之責任，仍尚未發生，蓋原
    告必須等候該確認買賣契約已解除之判決確定後，始得依該
    確定判決由被告中信房屋公司通知被告中信銀行永吉分公司
    ，將被告中信銀行永吉分公司專戶內保管之所餘款項返還予
    原告。此即為被告中信銀行永吉分公司依約應負之保管責任
    ，本件訴訟中，無論原告對於被告庚○○之請求是否獲得有
    利於原告之判決，原告對於被告中信銀行永吉分公司所為之
    請求仍無理由。
  3.按房屋交易安全制度之規劃，係為避免不動產或房屋買賣交
    易時，經手買賣價金之房屋仲介有不當撥轉、挪用價金等不
    誠信之行為，乃由銀行為買賣價金之保管，但因銀行並不參
    與個案買賣雙方契約及其交易細節，故須由房屋仲介依據買
    賣契約及雙方履約情形與進度，通知銀行為撥款，此亦可避
    免銀行憑藉其保管價金之地位恣意擅斷。本件房屋交易安全
    契約書即依上述架構由買賣雙方與仲介、銀行訂定約定條款
    ，被告中信銀行永吉分公司僅負責價金保管，對於買賣契約
    履行進度或買賣雙方之爭議，稅費應如何負擔等情，均不涉
    入。被告中信銀行永吉分公司就專戶內之價金，不能自行決
    定可否動用或決定應撥付予何人，而須依照被告中信房屋公
    司之指示撥款，始得以免責。此可參見房屋交易安全契約書
    第2條第3項約定「丙方於本制度僅擔任價金保管銀行且責任
    以房屋交易安全專戶之匯入款項為限。」、第3條第1項：「
    為買賣順利進行，甲乙雙方同意丁方得通知丙方動撥專戶內
    價款…」，及第3條第8項：「甲乙雙方同意存於專戶之價金
    由丙方依丁方之通知指示撥付。」與第5條第6項前段「丙方
    依照本條規定且完全依照丁方指示所為之撥款行為，如因可
    歸責於丁方之事由致丙方滋生任何損害，丁方同意賠償丙方
    所受損害。」之各該約定甚明。另查，依原告所述，其係於
    98年5月15日始委請律師以98年度函字第051501號律師函向
    被告庚○○為解除契約之意思表示。惟被告中信銀行永吉分
    公司迄今尚未接獲被告中信房屋公司通知須返還專戶內所剩
    款項予原告，被告中信銀行永吉分公司依約不能擅自動撥專
    戶內款項已如前述，原告對被告中信銀行永吉分公司之請求
    權並不存在，亦無清償期限屆至之問題，何來遲延利息可言
    。則原告請求被告中信銀行永吉分公司應給付98年1月5日起
    至清償日止之遲延利息，顯無法律上之依據。
  4.另依房屋交易安全契約書第2條第3項約定「丙方於本制度僅
    擔任價金保管銀行且責任以房屋交易安全專戶之匯入款項為
    限。」且依據房屋交易安全契約書第5條第1項第（二）款「
    （二）如係乙方（賣方即被告）違約，丁方應通知丙方將甲
    方（買方即原告）存入於專戶中之金額（扣除已繳納之稅額
    及必要費用）返還予甲方，…（下略）」，被告中信銀行永
    吉分公司所負責任僅以該專戶內所剩款項為限，本件交易原
    告於98年1月5日存入第1期價款1,000,000元，嗣後於98年1
    月8日依被告中信房屋公司之通知將服務費共計157,682元轉
    入中信房屋公司及其加盟店之帳戶，並於98年2月19日再依
    被告中信房屋公司之通知將土壤檢測費215,280元（含匯費3
    0元）轉入臺灣檢驗科技股份有限公司之帳戶，因此截至目
    前為止，本件交易之專戶餘額為627,038元，被告中信銀行
    永吉分公司依約僅就此金額負責，且依房屋交易安全契約書
    第3條第2項：「甲、乙雙方同意專戶金額之給付或返還不包
    含任何孳息」，如原告未來取得對於被告庚○○之勝訴判決
    且該判決業已確定，被告中信銀行永吉分公司亦僅就上開所
    剩款項金額627,038元負責等語，資為抗辯。
  5.並聲明：
  (1)原告之訴駁回。
  (2)如受不利之判決，被告願供擔保，請准宣告免為假執行。
三、本件經依民事訴訟法第270條之1第1項第3款規定，整理並協
    議兩造不爭執事項暨簡化爭點為：
  (一)兩造不爭執之事項：
  1.原告於98年1月1日與被告庚○○就被告庚○○所有系爭土地
    ，以價金7,806,000元訂立系爭買賣契約。系爭買賣契約書
    首開立契約書人欄下方以黑體字記載有「除本契約書及其附
    件外，任何口頭約定均不生效力」。原告（甲方）、被告庚○○（乙方）並於98年1月1日一同與被告中信銀行永吉分公
    司（丙方）、中信房屋公司（丁方）簽訂房屋交易安全契約
    書，契約書內容詳如「中信房屋房屋交易安全契約書」（本
    院卷第12至13頁）。被告中信房屋公司於98年1月1日並出具
    房屋交易安全保證書《買方》1紙予原告（見本院卷第14頁
    ）。
  2.原告於訂約當日交付面額1,000,000元、以高雄銀行臺南分
    行為付款人、到期日為98年1月5日、票號為BNP0000000之支
    票1紙為第1期價金予被告庚○○，並由其存入被告中信銀行
    永吉分公司之保證專戶內。
  3.系爭買賣契約手寫約定條款第3項約定「賣方（即被告）出
    售範圍應於點交土地前完成土壤檢測報告，賣方負責辦理相
    關手續，費用由賣方負擔。」。系爭買賣契約手寫約定條款
    均由代書乙○○所親寫。
  4.系爭土地經臺灣檢驗科技股份有限公司檢驗後，檢驗結果為
    ：僅項目編號S10（10～40CM）之「砷」含量為33.9mg/kg，
    超過監測基準值30mg/kg，其餘檢測之金屬項目均低於監測
    基準值及管制標準，有臺灣檢驗科技股份有限公司98年3月
    10日土壤樣品檢驗報告1份在卷可佐（見本院卷第15頁）。
  5.系爭土壤檢測費用為215,250元，匯款手續費為30元，總計
    土壤檢測費用共計支出215,280元（見本院卷第74頁）。
  6.系爭保證專戶內餘額總計為627,038元。其原有款項為買賣
    價金1,000,000元，扣除土壤檢測費用（含匯款費用30元）
    215,280元、服務報酬156,120元及手續費1,562元，故系爭
    保證專戶中剩餘款為627,038元，有被告中信房屋公司98年6
    月24日答辯狀後附之附表可佐（見本院卷第74頁）。
  7.兩造對於98年2月19日所簽訂之「同意書」（見本院卷第84
    頁）不爭執，該約定書係約定原告與被告庚○○均同意就系
    爭保證專戶中原告已給付之買賣價金中，先行動支部分價款
    215,250元，此動支金額部分由被告中信房屋公司之保證責
    任範圍內排除，不計入保證責任範圍內，與中信房屋房屋交
    易安全專戶之保證責任無涉。
  (二)兩造之爭執事項：
  1.原告與被告庚○○於訂立系爭買賣契約當時，有無口頭約定
    系爭土地應符合何種土壤檢測項目及法定管制標準？又，有
    無約定系爭土地之土壤檢測結果未符合標準時，被告庚○○
    應為如何之改善行為？
  2.倘兩造對上開1.事項，有為口頭上之約定，依照系爭買賣契
    約書首開立契約書人欄下方以黑體字記載有「除本契約書及
    其附件外，任何口頭約定均不生效力」之條款，該口頭約定
    之效力為何？
  3.倘兩造對上開1.事項，有為口頭上之約定，原告得否依民法
    第255條及第359條規定，解除系爭買賣契約？
  4.倘原告主張解除系爭買賣契約有理由，則原告依民法第259
    條、第260條規定請求被告庚○○返還已墊付之土壤檢測費
    用215,250元，及依系爭買賣契約第11條第1款之約定請求給
    付1,000,000元作為違約賠償，以及分別加計依民法第203條
    計算之利息，有無理由？
  5.倘原告主張解除系爭買賣契約有理由，原告依本件房屋交易
    安全契約書第5條、房屋交易安全保證書第2條規定，請求被
    告中信房屋及被告中國信託永吉分公司就系爭保證專戶中之
    餘款627,038元應負有返還原告之不真正連帶債務之義務，
    有無理由？
四、茲就兩造上開之爭點，分述本院得心證之理由如下：
  (一)按當事人主張有利於己之事實者，就其事實有舉證之責任，
    民事訴訟法第277條前段定有明文。次按民事訴訟如係由原
    告主張權利者，應先由原告負舉證之責，若原告先不能舉證
    ，以證實自己主張之事實為真實，則被告就其抗辯事實即令
    不能舉證，或其所舉證據尚有疵累，亦應駁回原告之請求；
    再按各當事人就其所主張有利於己之事實，均應負舉證之責
    ，故一方已有適當之證明者，相對人欲否認其主張，即不得
    不更舉反證，最高法院17年上字第917號、19年上字第2345
    號判例意旨可資參照。基此，原告對其主張其與被告庚○○
    於訂立系爭買賣契約當時，有口頭約定系爭土地應符合設立
    環保回收廠要求之土壤品質，亦即土壤檢測項目應符合法定
    管制標準，及系爭土地之土壤檢測結果未符合標準時，被告
    庚○○應為改善行為等節，自應負舉證之責任。而原告就此
    主張乃以系爭買賣契約附件之手寫約定條款第3條約定為其
    依據，並請求傳訊系爭買賣契約訂約當時在場之原告女兒辛○○為證人，證明訂約當時確有此等口頭約定。
  (二)然觀之系爭買賣契約附件之手寫約定條款第3條僅記載「賣
    方出售範圍應於點交土地前完成土壤檢測報告，費用由賣方
    負擔。」等字樣，並未載明該土壤檢測結果應符合何種標準
    或約定系爭土地須能設立環保回收工廠。依該約定條款之內
    容，賣方即被告庚○○負有於系爭土地點交前自費完成土壤
    檢測之契約義務，亦即被告庚○○之買賣契約義務僅止於系
    爭土地點交前應完成土壤檢測報告，而非擔保系爭土地之土
    壤檢測結果須合於標準，又該條款既約定土壤檢測完成之時
    間點為「點交土地前」，而非明確約定土壤檢測完成後且檢
    測結果符合何種標準時，系爭買賣契約始成立並清楚為此之
    記載，則該土壤檢測之作為，顯屬系爭買賣契約成立後於系
    爭土地點交前被告庚○○應履行之契約義務，而與條件成就
    時買賣契約始生效力之約定方式迥然相異。又遍核系爭買賣
    契約書及附件之所有相關資料，均無系爭土地應符合何種土
    壤檢測項目及標準值之約定，亦無任何關於系爭土地之土壤
    品質須符合設立環保回收工廠之法定土壤品質要求標準之記
    載，實難認原告與被告庚○○間就此事項有何討論及約定，
    況系爭土地之土壤須符合何種項目之金屬成分標準與被告庚○○應自費完成土壤檢測報告，顯係迥異之約定內容，不可
    等同視之，則原告不得僅以被告庚○○有同意於系爭土地點
    交前完成土壤檢測報告而為上開手寫約定條款第3條約定一
    情，遽指其與被告庚○○當然有口頭約定系爭土地須符合設
    立環保回收工廠之土壤要求品質並以此為系爭買賣契約之停
    止條件，是原告此部分主張，無可採信。再者，原告雖以被
    告庚○○於98年4月2日所發給原告之存證信函中有表示其有
    詢問過相關單位，系爭土地可核發公司登記、工廠登記之執
    照，並不影響原告申請公司設立之權益且願配合改善等語，
    即可證明被告庚○○早已於訂約時知悉原告購買土地係為設
    立環保回收工廠之目的一事，然酌以依被告庚○○所發之上
    開存證信函係於訂約後之98年4月2日所為，且該存證信函內
    容僅可證明被告庚○○於訂約後之98年4月2日發此存證信函
    當時知悉原告購買系爭土地係用於公司或工廠登記，且原告
    當時要求作土壤之改善一節，惟仍無法證明被告庚○○於原
    告98年1月1日購買系爭土地當時即了解原告購買系爭土地之
    用途，且雙方對系爭土地土壤之品質有需符合何種金屬成分
    標準數值之合意約定，故上開存證信函內容尚不足為原告有
    利之認定。
  (三)又證人即系爭買賣契約訂約當時在場之原告女兒辛○○雖於
    本院98年9月22日準備程序中證稱：系爭買賣契約係由乙○○代為書寫，原告當天有提到系爭土地要作土壤檢測，因為
    我們的行業有這樣的需求，被告庚○○有同意，所以契約就
    有約定被告庚○○對系爭土地要負責作土壤檢測，我們也有
    提到土壤檢測後重金屬的成分要符合標準，土地沒有污染，
    我們才要買等語（見本院卷第155頁），然其於同日亦證稱
    ：簽約當天我們沒有跟被告庚○○提到檢測的項目及應符合
    的標準，也沒有給被告庚○○相關的金屬檢測資料，當天也
    沒有討論或約定系爭土地土壤檢測結果如果有金屬成分達何
    種數值，被告庚○○應如何負責改善等事宜等語（見本院卷
    第155頁），而依證人辛○○之證述，可知原告於簽約當天
    並未提供被告庚○○系爭土地土壤應檢測之金屬項目資料，
    亦未告知被告庚○○系爭土地土壤應符合之金屬成分標準值
    ，更未討論或約定系爭土地土壤如有金屬成分過高應為如何
    改善處理之事項，則被告庚○○於簽約當時豈有具體得知原
    告對系爭土地土壤要求之品質為何，並於斟酌考慮此等對系
    爭買賣契約效力甚為重要之要求後，進而表示同意及認知此
    為契約約定重要內容之可能。又證人辛○○雖證述原告於簽
    約當時有提及土壤檢測後重金屬的成分要符合標準，土地沒
    有污染，才要購買一情，然原告簽約當時既未提供土壤金屬
    檢測項目及標準數值資料給被告庚○○審視參考，則實難認
    被告庚○○在對此土壤檢測相關資訊毫無所悉而無從考慮審
    酌對己相關權益保障是否周延之情形下，竟會無視自身權益
    而同意系爭土地之土壤須符合原告事後所指之金屬檢測項目
    標準，且同意若不符合標準時要為原告事後所稱之改善行為
    ，此有違一般契約交易之常情。況倘如原告所稱及證人辛○○所證述系爭土地土壤之金屬成分是否符合設立環保回收工
    廠之要求標準一事，係原告考量是否購買系爭土地之重要條
    件，則原告理應將此甚為重要之契約目的及要件，清楚而明
    確的約定在系爭買賣契約條款中，以保障自身權益，避免徒
    生糾紛，然系爭買賣契約書及附件之記載竟對於系爭土地應
    符合何種土壤金屬檢測項目數值及數值不符合時系爭買賣契
    約效力等重要事項均付之闕如，而僅有被告庚○○應於點交
    系爭土地前完成土壤檢測報告之簡單記載字樣，此實與事理
    常情相違，殊難想像。又被告庚○○同意於點交系爭土地前
    自費完成土壤檢測一事，仍與其是否同意系爭土地須符合設
    立環保回收工廠之法定土壤金屬成分數值之要求有別，係截
    然不同之約定內容，已如前所述。準此，證人辛○○前開證
    述，亦難遽為原告所稱其與被告庚○○間對系爭土地應符合
    土壤檢測項目之法定管制標準及系爭土地之土壤檢測結果未
    符合標準時，被告庚○○應為改善行為等事項均有口頭約定
    等節之有利認定。
  (四)而針對原告與被告庚○○間於簽約當時有無口頭約定系爭土
    地之土壤檢測項目、土壤所含金屬成分標準及未符合標準時
    ，系爭買賣契約效力等節，證人即訂約時在場且代為書寫系
    爭買賣契約之地政士乙○○於98年7月29日本院準備程序中
    證稱：系爭買賣契約書及附件都是我寫的，訂約當天原告有
    說他買這塊地是要作工廠使用，至於要設立什麼工廠及工廠
    營業項目等方面，原告都沒有提及，被告庚○○也沒有詢問
    原告土壤檢測的目的，當下原告與被告庚○○只有對於土壤
    檢測費用要由誰負擔作討論，最後確定由被告負擔，我就在
    附件上加註這項約定；契約訂立後，於98年1月6日我有去找
    桂田實驗室檢測公司詢問土壤檢測費用，但該實驗室跟我說
    要確定土壤檢測的項目才能夠確定費用，所以我才詢問原告
    是要設立什麼樣的工廠且需要什麼樣的土壤檢測項目，原告
    才跟我們說是要作廢棄物清理業並要以新公司名義「銀川科
    技公司」去申請土壤檢測，一直到98年1月13日原告才確定
    土壤檢測的項目，因桂田實驗室於98年1月14日報價的檢測
    費用很高，最後原告決定由臺灣檢驗科技股份有限公司來檢
    測；訂約當天，原告與被告庚○○都沒有談到檢測結果合格
    或不合格時，系爭買賣契約之效力如何的事情；訂約當時我
    們不知道有銀川科技有限公司，是後來原告指定要由銀川科
    技有限公司申請土壤檢測時，我們才知道等語（見本院卷第
    91至93頁），可徵系爭買賣契約簽約當天，原告與被告庚○○確實僅就土壤檢測費用由何人負擔一事作討論與約定，而
    無深入論及系爭土地土壤須符合何種金屬項目之成分數值與
    不符合約定數值時，系爭買賣契約之效力為何等事項，且被
    告庚○○及證人乙○○當時均不知原告購買系爭土地係要設
    立何種工廠及土壤檢測之項目，而係證人乙○○於訂約後尋
    找檢測公司之過程中經原告告知始知悉等情，又核以證人辛○○於98年9月22日本院準備程序中所證述簽約當天原告沒
    有跟被告庚○○提到檢測的項目及應符合之標準，且土壤檢
    測的事情後續都交給地政士乙○○及仲介人員己○○處理等
    情，亦與證人乙○○前揭證述簽約當天沒有提及檢測項目且
    土壤檢測事宜由其負責處理乙節一致，足認證人乙○○前開
    證述信而有據，可資證明被告庚○○與原告間並未為原告所
    稱系爭土地土壤須符合設立環保回收工廠之土壤金屬成分含
    量標準之約定。此外，原告雖以證人即簽約當時在場之系爭
    土地仲介人員己○○於98年7月29日本院準備程序中證稱系
    爭土地為工業用地，且訂立契約前，其已告知被告庚○○原
    告要求做土壤檢測，並由被告庚○○負擔檢測費用等語，作
    為原告與被告庚○○有上開系爭土地土壤應符合一定金屬成
    分標準值之約定之依據，然依證人己○○上開證述內容，亦
    僅可證明被告庚○○於簽訂系爭買賣契約前，已知悉原告提
    出系爭土地要由被告庚○○自費為土壤檢測之要求一事，而
    尚難據以證明被告庚○○就系爭土地之土壤金屬成分含量標
    準有與原告為前開之約定，是原告此之主張，亦非可採。
  (五)承上所述，原告對其主張訂立系爭買賣契約當時，與被告庚○○有口頭約定系爭土地土壤檢測項目應符合設立環保回收
    工廠之法定管制標準且未符合標準時，被告庚○○應為改善
    行為等情，既均未能舉證以實其說，原告即不得以系爭土地
    有前述砷含量逾監測標準值一情，主張依民法第255條、第
    359條規定解除系爭買賣契約，則前揭以原告與被告庚○○
    間有此等口頭約定且原告得解除系爭買賣契約等為前提要件
    之兩造爭執事項2.至5.項，已因該等前提要件不成立，而無
    審究之必要。
  (六)綜上說明，原告前開所稱其與被告庚○○於簽訂系爭買賣契
    約當時，有口頭約定系爭土地之土壤檢測項目及標準應符合
    設立環保回收工廠之法定土壤要求品質云云，尚屬無據，不
    可採信。是原告主張以民法第255條、第359條規定解除系爭
    買賣契約，並依民法第259條、第260條規定、系爭買賣契約
    第11條第1款約定請求被告庚○○賠償原告1,215,250元及法
    定遲延利息；且依本件房屋交易安全契約書第5條、房屋交
    易安全保證書第2條規定，請求被告中信房屋公司及中信銀
    行永吉分公司返還系爭保證專戶內所剩款項784,750元給原
    告，且被告中信房屋公司及中信銀行永吉分公司中任一被告
    為給付者，另一被告於該給付之金額範圍內免除其清償責任
    等部分，均無理由，不應准許。其假執行之聲請亦失所附麗
    ，應併予駁回。
五、本件判決基礎已臻明確，兩造其餘之攻擊防禦方法及訴訟資
    料經本院斟酌後，核與判決結果不生影響，無一一論述之必
    要，併予敘明。
六、另按法院為終局判決時，應依職權為訴訟費用之裁判；訴訟
    費用，由敗訴之當事人負擔，民事訴訟法第87條第1項、第
    78條分別定有明文，參酌同法第91條第1項規定法院未於訴
    訟費用之裁判確定其費用額者，第一審受訴法院於該裁判有
    執行力後，應依聲請以裁定確定之之立法意旨，法院於終局
    判決時可一併確定其費用額為原則，僅未一併確定費用額時
    ，始例外於判決有執行力後，依聲請確定之。故本院自得於
    本件判決時，一併確定兩造應負擔之訴訟費用額。查本件訴
    訟費用額即第一審裁判費20,800元，本院爰依職權確定上開
    訴訟費用由敗訴之原告負擔。
七、據上論結，原告之訴為無理由，依民事訴訟法第78條、第87
    條第1項，判決如主文。
中    華    民    國    99    年    1     月    7     日
                  民事第一庭    審判長法  官  高榮宏
                                      法  官  王獻楠
                                      法  官  黃聖涵
以上為正本係照原本作成。
如對本判決上訴，須於判決送達後20日內向本院提出上訴狀（須
附繕本）。
中    華    民    國    99    年    1     月    7     日
                                      書記官  朱小萍


司法院資訊處製作；財團法人民間司法改革基金會備份。
